臺灣高雄地方法院刑事判決　　　　　　　　　　　　　九十年度訴字第二九四一號
　　公　訴　人　臺灣高雄地方法院檢察署檢察官
　　被　　　告　丙○○
右列被告因違反稅捐稽徵法案件，經檢察官提起公訴（九十年度偵字第一三八三二號
），本院判決如左：
    主  文
丙○○商業負責人連續以明知為不實之事項，而填製會計憑證，處拘役貳拾日，如易
科罰金，以參百元折算壹日。
    事  實
一、丙○○係設址於高雄縣鳳山市○○○路四七七巷三一號一樓富幃工程有限公司（
    下稱富幃公司）之負責人，且為從事業務之人及商業會計法所稱商業負責人。其
    明知於民國（下同）八十八年間，因公司財務困難，無力支付當時受雇於公司鍾
    明彬等人實際應得之薪資（詳細受雇工人及應得薪資如附表所示），遂向鍾明彬
    等人協調僅支付如附表所示之部分薪資，不足部分待日後再加歸還，竟仍基於填
    製不實會計憑證之概括犯意，於八十八年不詳時、地，利用公司不知情會計人員
    ，未依當年度實際給付與員工之薪資數額填製，而係將鍾明彬等人當年度應得之
    薪資，連續登載於富幃公司八十八年度各類所得扣繳暨免扣繳憑單（下稱扣繳憑
    單）之會計憑證上，並在該公司業務上製作之中華民國八十八年度營利事業所得
    稅結算申報書（下稱結算申報書）內亦登載上開不實之內容，計浮列薪資共新台
    幣（下同）一百四十一萬三千一百元，再利用不知情之會計人員持該扣繳憑單及
    結算申報書，向財政部台灣省南區國稅局申報富幃公司八十八年度營利事業所得
    之營業費用之薪資部分支出，足以生損害於鍾明彬等人及稅捐機關稅賦稽徵之正
    確性。嗣因己○○接獲扣繳憑單後提出檢舉始知上情。
二、案經己○○訴請財政部台灣省南區國稅局移送台灣高雄地方法院檢察署檢察官偵
    查起訴。
    理  由
一、訊據被告丙○○對富幃公司因財務困難無法支付鍾明彬等人於八十八年間實際工
    作應得之工資，故協調僅支付部分薪資，剩餘者待日後歸還，惟其仍指示不知情
    會計人員製作鍾明彬等人實際應得薪資之扣繳憑單及結算申報書等情固坦承不諱
    ，惟矢口否認有何偽造文書之犯行，辯稱：伊於八十八年度雖未實際支付鍾明彬
    等人之薪資，但已向渠等協調日後歸還事宜，因稅捐法令規定當年度之薪資須當
    年申報，故來年縱使伊清償完畢也無法申報，其遂仍按渠等實際應領之薪資加以
    申報為公司營業費用云云，經查：
（一）鍾明彬等人於八十八年間在富幃公司工作，被告因公司財務困難僅向渠等支付
      部分薪資，其餘尚未給付之部分留待日後清償等情，業據證人即被告積欠薪資
      之員工鍾明彬、甲○○、乙○○及鄭枝泉等人到庭指述甚詳（見本院九十年十
      二月三十一日、九十一年三月五日訊問筆錄），並有富幃公司營利事業統一發
      證設立登記申請書二紙、員工扣繳憑單八紙、富幃公司薪資表一份及工資日報
      表七份在卷可稽，是上開被告所辯雖積欠員工薪資，但已協調清償事宜等語堪
      信為真。
（二）惟按扣繳義務人應於每年一月底前，將上年度扣繳及免予扣繳薪資所得稅款之
      受領人（包括按日計算並按日給付之臨時工）姓名、住址、國民身分證統一編
      號及全年給付額，依規定格式，申報該管稽徵機關，並應於二月十日前，將扣
      繳及免扣繳憑單填發納稅義務人，薪資所得扣繳辦法第七條定有明文，又扣繳
      憑單上所載之給付總額，即為綜合所得稅納稅義務人之所得來源之一，應併入
      納稅義務人綜合所得總額計徵綜合所得稅，為求賦稅機關稅賦稽徵之正確性，
      該扣繳憑單上所載給付總額自應以扣繳義務人實際給付金額為準，是本件被告
      僅支付部分員工薪資，雖言明剩餘部分日後歸還，惟在扣繳憑單上僅得登載其
      實際支付之部分，不得將尚未支付之部分一併加以列入。又營利事業機構帳載
      應付未付之費用或損失，逾二年而尚未給付者，應轉列為其他收入科目，俟實
      際給付時再以營業外支出列帳，營利事業所得稅查核準則第一百零八條之一定
      有明文，是被告公司八十八年度雖實際產生如附表所示之薪資費用，惟其既僅
      支付部分之薪資，剩餘未付薪資部分，揆諸前揭規定，仍得加以申報，僅係申
      報科目應列入應付未付之費用，視日後二年內是否有實際給付再轉列為其他會
      計科目入帳，如此規定益徵被告於扣繳憑單上登載給付於員工之薪資總額應以
      實際給付金額為準，尚未給付之部分，待日後清償仍可以營業外之支出列帳，
      被告權益不會因此受有任何損害，是其前揭所辯，尚非可採，本件事證明確，
      其犯行堪已認定。
二、查被告既係富幃公司之負責人，故應為從事業務之人及商業會計法上之商業負責
    人。又上開扣繳憑單及結算申報書，乃附隨被告所經營恒晟公司之業務而製作，
    係屬業務上所掌之文書，其中扣繳憑單係扣繳義務人將給付總額及扣繳稅額彙報
    供稅捐稽徵機關查核之用，亦屬商業會計法第十五條第一款、第十六條第二款所
    定之會計憑證，有經濟部八十七年七月二十二日經商字第八七二一七三七二號函
    釋可供參照。是被告明知未實際支付如附表所示之應付薪資與鍾明彬等人，竟利
    用不知情之會計人員將不實事項登載於扣繳憑單及結算申報書而向財政部台灣省
    南區國稅局申報稅捐，足生損害於鍾明彬等人及稅捐機關核稅之正確性。核其所
    為，係犯刑法第二百十六條、第二百十五條之行使業務登載不實文書罪、商業會
    計法第七十一條第一款之明知不實事項填製會計憑證罪。又被告明知不實事項填
    製扣繳憑單之會計憑證行為，因該扣繳憑單亦係附隨於業務上製成之文書，故同
    時觸犯刑法第二百十五條之業務登載不實文書罪及商業會計法第七十一條第一款
    之明知不實事項填製會計憑證罪，惟商業會計法第七十一條第一款係刑法第二百
    十五條之特別規定，自應優先適用，應依商業會計法第七十一條第一款之明知不
    實事項填製會計憑證罪論處。上開犯行被告係利用不知情之會計人員為之，為間
    接正犯。又被告數明知不實事項填製會計憑證之犯行，時間緊接，方法相同，觸
    犯數構成要件相同之罪，顯係基於概括犯意為之，為連續犯，應依刑法第五十六
    條之規定以一罪論，而被告明知不實事項仍登載於其業務上製作之結算申報書並
    據以申報稅捐持以行使，其登載不實之低度行為應為行使之高度行為所吸收，不
    再論罪。另被告所為上開二罪間，具有方法與目的之牽連關係，應依刑法第五十
    五條後段之規定，從一重之明知不實事項填製會計憑證罪處斷。另除公訴人起訴
    事實所載之鍾明彬外，被告尚有於扣繳憑單及結算申報書上虛列如附表所示員工
    之薪資，已據其自承在卷，並有上開扣繳憑單附卷可憑，是公訴意旨雖未述及該
    部分犯行，惟因明知不實事項登載於扣繳憑單及結算申報書之犯行，與已起訴經
    論罪科行之部分分別有有連續犯裁判上一罪及單純一罪之關係，皆應為起訴效力
    所及，本院自應併予審就。爰審酌被告因一時失慮而為上開犯行，影響國家稅捐
    課稅之正確性，且犯後坦承犯行態度尚稱良好等一切情狀量處如主文所示之刑，
    又被告行為後刑法第四十一條已於九十年一月四日修正，並於同年月十二日公布
    生效，其第一項規定修正為：「犯最重本刑為五年以下有期徒刑以下之刑之罪，
    而受六個月以下有期徒刑或拘役之宣告，因身體、教育、職業、家庭之關係或其
    他正當事由，執行顯有困難者，得以一元以上三元以下折算一日，易科罰金。但
    確因不執行所宣告之刑，難收矯正之效，或難以維持法秩序者，不在此限。」，
    然此屬刑之執行問題，非關於罪刑之變更，故應適用上開修正後之條文諭知易科
    罰金之折算標準，無刑法第二條比較新舊法之問題。
三、公訴意旨另以被告於富幃公司員工薪資表上虛偽記載鍾明彬之實際支領薪資，並
    持該薪資表，於八十九年間持向財政部台灣省南區國稅局申報富幃公司八十八年
    度之營利事業所得稅而行使之，藉此虛偽增加營業成本費用支出之不正當方法，
    逃漏富幃公司八十八年度營利事業所得稅，足以生損害於己○○及稅捐稽徵機關
    對稅賦稽徵之正確性，因認其尚涉有刑法第二百十六條、第二百二十條第一項之
    行使準私文書及稅捐稽徵法第四十七條第一款、第四十一條以詐術逃漏稅捐之犯
    嫌云云，惟訊據被告則堅決否認有何製作薪資表並持之申報營利事業所得稅及有
    以詐術逃漏稅捐之犯行，辯稱：工資皆係其計算後直接發給員工，沒有要求員工
    蓋章等語，經查：刑法上文書之特徵需有其意思性，而薪資表僅在為表明公司員
    工確已向公司領取薪資證明時，因具有收據之性質，始可將之視為文書之一種（
    最高法院台上字第六九六號判例可資參照），觀之卷附公訴人所指被告計算員工
    薪資之相關資料，其上未有通常薪資具領清冊應有公司員工蓋章，表明確已向公
    司領取薪資之證明，故該文件如被告所辯，僅係其個人計算員工應領薪資所製作
    之表冊應可認定，故是否具收據性質可認為係文書之一種，已非無疑，且觀之被
    告製作上開表冊，其上記載者為員工之個人工作日數及應領薪資，被告既為公司
    負責人，為確定員工薪資為何，本即有權制作相關確定員工工作日數之文件，而
    鍾明彬等人亦確實係於富幃公司工作並應獲有薪資，被告於該等文件上登載員工
    實際應得薪資，該內容亦無任何不實，是尚與偽造文書之構成要件有間。又被告
    雖未完全支付鍾明彬等人實際應領之薪資，即將應支付之薪資總額列為營業成本
    費用支出，向台灣省南區國稅局申報富幃公司八十八年度之營利事業所得稅，惟
    如前所述依營利事業所得稅查核準則第一百零八條之一之規定，被告本得將當年
    度之所有營業成本費用加以申報，僅係應付未付之費用應列入之會計科目有所不
    同，如此亦難認被告有何以詐術逃漏稅捐之犯行，上開公訴人所指之不法部分犯
    行既不能證明，本應為無罪之諭知，惟因公訴人以之與前開論罪科刑之部分有牽
    連犯之裁判上一罪關係，故本院不另為無罪之諭知，附此敘明。
據上論斷，應依刑事訴訟法第二百九十九條第一項前段，商業會計法第七十一條第一
款，刑法第十一條、第二條第一項前段、第五十六條、第二百十六條、第二百十五條
、第五十五條、第四十一條第一項，罰金罰鍰提高標準條例第一條前段、第二條，判
決如主文。
中      華      民      國      九十一  年    四      月      十七    日
                                  臺灣高雄地方法院刑事庭
                                      審判長法官    黃三友
                                            法官    涂裕洪
                                            法官    黃宗揚
右正本證明與原本無異。
如不服本判決，應於判決送達後十日內，向本院提出上訴狀。
                                          書記官    陳掌珠
中      華      民      國      九十一  年    四      月     二十二    日
附錄本案判決論罪科刑法條：
商業會計法第七十一條第一款：
商業負責人、主辦及經辦會計人員或依法受託他他人處理會計事務之人員有左列情事
之一者，處五年以下有期徒刑、拘役或科或併科新台幣十五萬元以下罰金：
一、以明知為不實之事項而填製會計憑證或記入帳冊者。
刑法第二百一十五條 (業務上文書登載不實罪)
從事業務之人，明知為不實之事項，而登載於其業務上作成之文書，足以生損害於公
眾或他人者，處三年以下有期徒刑、拘役或五百元以下罰金。
刑法第二百一十六條
 (行使偽造變造或登載不實之文書罪)
行使第二百十條至第二百十五條之文書者，依偽造、變造文書或登載不實
事項或使登載不實事項之規定處斷。
附表：
┌──┬───┬────────┬──────────┬────────┐
│編號│姓  名│扣繳憑單登載應給│富幃公司八十八年實際│富幃公司八十八年│
│    │      │付薪資總額部分  │給付薪資部分        │虛列薪資部分    │
├──┼───┼────────┼──────────┼────────┤
│一  │鍾明彬│ 五萬零四百元   │五千四百元          │四萬五千元      │
├──┼───┼────────┼──────────┼────────┤
│二  │乙○○│ 三十三萬三千元 │十一萬九千二百五十元│二十一萬三千七百│
│    │      │                │                    │五十元          │
├──┼───┼────────┼──────────┼────────┤
│三  │甲○○│ 二十一萬元     │七萬四千一百元      │十三萬五千九百元│
├──┼───┼────────┼──────────┼────────┤
│四  │楊文忠│ 四萬元         │四千九百元          │三萬五千一百元  │
├──┼───┼────────┼──────────┼────────┤
│五  │余明進│ 五萬元         │零                  │五萬元          │
├──┼───┼────────┼──────────┼────────┤
│六  │鄭枝泉│ 六萬四千元     │零                  │六萬四千元      │
├──┼───┼────────┼──────────┼────────┤
│七  │黃連成│ 三十七萬二千元 │零                  │三十七萬二千元  │
├──┼───┼────────┼──────────┼────────┤
│八  │丁文株│ 十二萬三千元   │零                  │十二萬三千元    │
├──┼───┼────────┼──────────┼────────┤
│九  │許良居│ 五萬七千元     │三萬四千二百元      │二萬二千八百元  │
├──┼───┼────────┼──────────┼────────┤
│十  │許登期│ 十五萬元       │三萬九千八百元      │十一萬零二百元  │
├──┼───┼────────┼──────────┼────────┤
│十一│廖憲銘│ 二十一萬元     │十五萬三千五百五十元│五萬六千四百五十│
│    │      │                │                    │元              │
├──┼───┼────────┼──────────┼────────┤
│十二│丁○○│二十一萬一千八百│十二萬五千三百四十二│八萬六千五百元  │
│    │      │四十二元        │元                  │                │
├──┼───┼────────┼──────────┼────────┤
│十三│戊○○│九萬八千四百元  │零                  │九萬八千四百元  │
└──┴───┴────────┴──────────┴────────┘
虛列薪資部分合計共一百四十一萬三千一百元
